【裁判字號】    95,台上,6602
【裁判日期】    951130
【裁判案由】    違反貪污治罪條例
【裁判全文】
最高法院刑事判決            九十五年度台上字第六六０二號
上  訴  人  甲○○
選任辯護人  張  靜律師
上列上訴人因違反貪污治罪條例案件，不服台灣高等法院花蓮分
院中華民國九十四年十二月十四日第二審判決（九十四年度上訴
字第一四０號，起訴案號：台灣花蓮地方法院檢察署九十一年度
偵字第九三五號），提起上訴，本院判決如下：
    主  文
原判決撤銷，發回台灣高等法院花蓮分院。
    理  由
本件原判決認定王志揚自民國八十五年七月間起，擔任花蓮縣鳳
林榮民醫院院長，綜理該院院務；邱振洋則自八十五年十二月十
六日起，負責該院採購業務，均係依據法令從事於公務之人員。
上訴人甲○○與林思容為夫妻關係，上訴人經營朝馬有限公司（
下稱朝馬公司），林思容則經營書香緣企業社（登記負責人為林
如鈴）。王志揚自八十六年一月間起至同年八月間，指示邱振洋
向朝馬公司採購印刷用品，向書香緣企業社採購文具用品，並藉
機向上訴人、林思容索取回扣。上訴人與林思容為獲取印刷用品
及文具用品採購之機會，竟基於交付賄賂之犯意聯絡，而同意交
付回扣。邱振洋乃未經訪價即由林思容提供三家廠商估價單（印
刷物品採購提供朝馬公司、真辰社、僑榮彩印社；文具用品採購
提供書香緣企業社、麗崧書局、大欣文具行），再由邱振洋製作
不實之訪、比價記錄簽報王志揚核准採購，以此方式連續向朝馬
公司採購如原判決附表（下稱附表）所示之物，及向書香緣企業
社採購新台幣（下同）二十餘萬元之文具用品。而上訴人與其妻
林思容基於交付回扣行賄之概括犯意聯絡，或由上訴人，或由林
思容先後於附表所示交貨日期之後交付回扣；而文具用品部分之
回扣二萬元則係在八十六年二月間交付，或經由邱振洋轉交予王
志揚，或直接交付予王志揚，總計向王志揚交付四萬三千五百三
十元之賄賂等情，因而撤銷第一審諭知上訴人無罪之判決，改判
論處上訴人共同連續對於依據法令從事公務之人員，關於違背職
務之行為交付賄賂罪刑（緩刑三年），固非無見。
惟查：(一)原判決係依憑證人亦即另案被告林思容，於受法務部調
查局東機組（下稱東機組）調查員訊問時，及受檢察官訊問時，
所為不利於上訴人之陳述，作為認定上訴人上揭犯行之主要證據
。然林思容於原審法院具結證述時已否認有與上訴人共同送交回
扣予邱振洋轉交王志揚之事實，並供稱：伊於東機組及於檢察官
偵查中所為陳述並不是出於自由意思，是調查員要求伊那樣講，
並要伊於檢察官偵查中亦要照著以前所述那樣說，調查員訊問伊
時，伊當然會覺得害怕，是害怕被關（羈押），調查筆錄之簽名
是「我不簽不行，是因為我心急小孩放學回到家裏沒有人，我想
簽名就可以回去」，調查局人員訊問伊時，是「他用孩子來恐嚇
我，那時候我因為這件事情在東機組時心裏掛念者家裏沒有人，
他告訴『妳連妳先生也拖進來嗎？』他意思是要我承認，否則我
先生也會有事」等語（見原審上訴字卷第一八七頁至第一九一頁
），而原判決理由欄亦認定東機組調查員於訊問林思容時曾經告
稱：「怎麼又是你先生？你不是實際負責人嗎？怎麼推給你先生
，你們兩夫妻要一起進去，是不是？」，「所以你把整個事情說
出來，我們不會為難你，相信檢察官也不會為難你，自然就會讓
你回去了」等足以造成林思容一定程度心理壓力之話語（見原判
決理由欄第四項之記載），則林思容於東機組及檢察官偵查中所
為不利於上訴人之陳述，究竟是否如林思容於原審所述，並非出
於其自由意思，係出於調查人員以上揭不當訊問語詞及方法，致
其心裏感受畏懼或心理壓力而為供述？該供述是否可以採為認定
上訴人犯行之證據？自應再調查相關證據加以詳查審酌。原審漏
未詳查審酌及此，復未明依憑何項事證足以認林思容上揭於東
機組及於檢察官偵查中所為陳述，具有較審判中陳述可資採信之
特別情況，遽以林思容上揭審判外陳述較其於原審陳述具有較可
信之特別情況，而採為認定上訴人犯行之證據，自有查證未盡及
理由不備之違誤。(二)「回扣」與「賄賂」不同，此觀之貪污治罪
條例第四條第一項第三款、第五款之規定自明。原判決事實謂「
王志揚藉機向上訴人夫妻索取回扣」、「上訴人夫妻同意交付回
扣，並於原判決附表所示交貨日期之後交付回扣」、「文具用品
部分之回扣二萬元」等語。又謂「總計向王志揚交付四萬三千五
百三十元之賄賂」等語，而論以交付賄賂罪刑，自有判決理由矛
盾之違法。(三)又查王志揚另案被訴依據法令從事公務之人員，購
辦公用物品，收取回扣犯罪部分，亦經原審法院於九十五年一月
十七日以九十四年度上更(二)字第一一二號判決諭知王志揚無罪在
案。實情如何？上訴人究有無被訴對於依據法令從事公務之人員
（王志揚、邱振洋）關於違背職務之行為交付賄賂之犯行，自應
併調閱上揭案卷詳查究明，憑以釐清事實。原審未查明及此，遽
為判決，亦有未合。上訴意旨指摘原判決不當，非無理由，應認
原判決有撤銷發回更審之原因。
據上論結，應依刑事訴訟法第三百九十七條、第四百零一條，判
決如主文。
中    華    民    國  九十五  年   十一   月   三十   日
                      最高法院刑事第九庭
                          審判長法官  陳  正  庸
                                法官  賴  忠  星
                                法官  王  居  財
                                法官  林  開  任
                                法官  林  立  華
      本件正本證明與原本無異
                                      書  記  官
中    華    民    國  九十五  年   十二   月   十二   日
                                                      v


司法院資訊處製作；財團法人民間司法改革基金會備份。
